臺灣臺北地方法院民事判決　　　　　　　 97年度建字第145號
原　　　告　禾翌國際設計有限公司
法定代理人　林遠珍
訴訟代理人　湯明亮律師
複　代理人　周明榮律師
訴訟代理人　蘇泂和
被　　　告　張美玲
訴訟代理人　吳宜財律師
複　代理人　南雪貞律師
上列當事人間請求給付工程款事件，本院於100年12月21日言詞
辯論終結，判決如下：
    主      文
被告應給付原告新臺幣貳佰壹拾玖萬零玖佰捌拾玖元及自民國九
十七年六月十四日起至清償日止，按週年利率百分之五計算之利
息。
原告其餘之訴駁回。
訴訟費用由被告負擔百分之七十，餘由原告負擔。
本判決於原告以新臺幣柒拾萬壹仟元供擔保後，得假執行；但
被告如以新臺幣貳佰壹拾玖萬零玖佰捌拾玖元為原告供擔保後，
得免為假執行。
原告其餘假執行之聲請駁回。
    事實及理由
一、原告主張：被告將門牌號碼新北市○○區○○路109巷120號
    房屋（下稱系爭房屋）之室內裝修工程（下稱系爭工程）委
    由伊設計及承攬，兩造先於民國96年5月2日簽訂室內設計委
    任契約書（下稱設計契約），約定設計契約總價為新臺幣（
    下同）58萬元；嗣於96年6月7日再簽訂室內設計工程合約書
    （下稱工程契約），約定工程契約總價為800萬元（不含管
    理費42萬元）。系爭工程施作期間，被告追加減部分工程，
    其中追減部分金額為1,055,670元（細目見本院卷一第24-25
    頁），追加部分金額則為4,649,480元（細目見本院卷一第
    26-33頁），另被告委託伊施作園藝工程，其金額為932,200
    元（細目詳本院卷一第50頁），故上開追加減及園藝工程之
    金額共計4,526,010元（詳附表1項次A），其管理費以工程
    費之6%計算為270,000元（詳附表1項次5）。又伊代被告支
    付水電款26,244元、傢俱款400,000元、衛浴工程款27,800
    元，故系爭工程款及代墊款金額共計13,250,054元（詳附表
    1項次C）。被告僅給付伊工程款10,100,000元，尚欠伊3,15
    0,054元（計算式：00000000000000000＝0000000），經伊
    於97年2月26日以存證信函催告，被告拒不給付，爰起訴請
    求被告給付等語。並聲明：(一)被告應給付原告3,150,054元
    及自起訴狀繕本送達翌日起至清償日止，按年息5%計算之利
    息。(二)願供擔保，請准宣告假執行。
二、被告則以：伊已於96年5月3日、9月19日、12月11日陸續匯
    款290,000元、210,000元及500,000元，支付設計費580,000
    元及管理費420,000元共計100萬元。伊又於96年6月8日、8
    月20日、10月15日及97年1月8日陸續匯款共達8,200,000元
    ，已逾工程契約總價200,000元。伊所追加工程僅有餐廳新
    作鋁固定窗1樘、餐廳新作兩側鋁推射窗2樘（含隱藏紗窗）
    、客廳新作兩側鋁推射窗2樘（含隱藏紗窗）、父母房新作
    鋁固定窗1樘、父親房新作兩側鋁推射窗2樘（含隱藏紗窗）
    及男孩房新作鋁窗膠合玻璃1式等6項工程，共計268,000元
    （參見本院卷一第89頁），業經兩造書面確認，且依工程契
    約第9條約定，若有新增項目，須經兩造共同議定後，以書
    面併入契約書為附件，故除上開6項工程外，其餘追加項目
    否認之。又原告承諾以700,000元施作園藝工程，且不收管
    理費，上開追加、園藝工程款項連同代伊傢俱及水電瓦斯等
    墊款425,000元、工程尾款300,000元，計1,693,000元（計
    算式：268000＋700000＋425000＋30 0000＝0000000），兩
    造已於97年2月4日以1,900,000元結清，超出部分為贈與紅
    包。原告施作系爭工程未完成並有瑕疵，伊於97年4月18日
    以存證信函催告原告儘速完成並修補，惟原告相應不理，伊
    以同時履行抗辯拒為給付。此外，依系爭工程契約約定，原
    告應於96年10月18日完成，惟迄今仍未完成，且自97年2月4
    日後即未進場，應於2月5日起負遲延責任，算至兩造將本件
    送請鑑定之日即98年7月4日止，共逾期525天，依工程契約
    第11條第1項約定，每逾期1天應計罰契約總價千分之1之逾
    期違約金，故原告逾期罰款為4,200,000元（計算式：525×
    800÷1000＝420萬），應於原告工程款中扣除等語，資為抗
    辯。並聲明：(一)原告之訴駁回。(二)如受不利判決，願供擔保
    ，請准宣告免為假執行。
三、兩造不爭執事項：
(一)、兩造於96年5月2日簽訂設計契約，約定設計契約總價為580,
    000元，嗣於96年6月7日再簽訂工程契約，約定工程契約總
    價為8,000,000元（另管理費420,000元），有室內設計工程
    契約書及工程估價單、工程設計委任契約書等件影本在卷足
    憑（本院卷一第6頁至第22-1頁、第78頁至第81頁）。
(二)、被告已於96年5月3日匯款290,000元、96年6月8日匯款3,200
    ,000元、8月20日匯款2,400,000、9月19日匯款210,000元、
    10月15日匯款1,600,000元、12月11日匯款500,000元、97年
    1月8日匯款1,000,000元及於2月4日匯款1,900,000元予原告
    ，共計11,100,000元（計算式：29＋320＋240＋21＋160＋5
    0＋100＋190＝1110萬），有匯款申請書等件影本在卷足憑
    （本院卷一第82頁、第87頁至第88頁、第104頁）。
四、兩造爭執要點：
(一)、兩造合意減少或追加系爭工程內容為何？
(二)、原告是否得請求被告尚未給付之工程款？
(三)、被告抗辯以逾期罰款4,200,00元為抵銷，有無理由？
    茲就本院得心證之理由分述如下：
(一)、兩造合意減少或追加系爭工程內容為何？
 1、室內工程部分：
    原告主張：系爭工程依被告指示施作追加工程部分共計3,59
    3,810元，並提出追加減工程估價單附卷為憑（本院卷一第
    23頁至33頁），被告辯稱：兩造間經書面合意之追加工程僅
    有：餐廳新作鋁固定窗1樘、餐廳新作兩側鋁推射窗2樘（含
    隱藏紗窗）、客廳新作兩側鋁推射窗2樘（含隱藏紗窗）、
    父母房新作鋁固定窗1樘、父親房新作兩側鋁推射窗2樘（含
    隱藏紗窗）及男孩房新作鋁窗膠合玻璃1式等6項（見本院卷
    一第89頁）云云。經查：系爭工程業已完工部分，經臺北市
    室內設計裝修商業同業公會指派鑑定人至現場鑑定結果，有
    非屬系爭工程合約書約定檢附之「索引圖、平面圖、剖立面
    圖」及工程估價單所示或約定之工程項目，足見系爭工程確
    實有追加情事，復觀諸原告提出追加工程估價單內容，其中
    關於拆除泥作工程部分，多為醒目之石材工程、地板石英磚
    工程（本院卷一第26頁），木工部分則有額外施作大型櫥櫃
    （本院卷一第29頁），或將車庫木作鞋櫃工具高櫃（系統）
    、木作矮櫃（系統）均改木工施作等變更（見置於卷外之鑑
    定報告書第22/52頁以下），又如窗簾部分除客廳雙開布簾
    、紗簾1項保留外，其餘6項捲簾變更為13項之砂簾或捲簾（
    見本院卷一第32頁及置於卷外之鑑定報告第47/52、48/52頁
    ），此觀諸原告追加工程估價單內容即明，此等變更追加之
    項目，多為原契約已約定項目之材料或內容提升，對被告而
    言均較原合約為有利，依現場施作情形，被告明顯得以辨認
    為合約外之項目，如該追加工程未經其同意，當可得知悉並
    基於業主即定作人之地位而阻止，被告捨此不為，衡諸常情
    ，尚難認原告係未經被告同意而逕自施作前述追加工項；再
    被告稱其於96年6月8日、8月20日、10月15日及97年1月8日
    陸續匯款達8,200,000元（本院卷一第87至88頁），已逾工
    程契約總價200,000元，又於97年2月4日以1,900,000元結清
    原本為1,693,000元工程款（本院卷一第102至103頁），該
    結清工程款內容，除包含前揭6項被告已承認之追加工程款
    268,000元外，另有「工程尾款30萬元」，是被告支付工程
    款價額已高出原本應支付約700,000元，足見兩造確有追加
    工程之合意，被告支出超出部分應為支付追加工程款。至於
    被告辯稱：依工程契約第9條約定，若有新增項目，須經兩
    造共同議定後，以書面併入契約書為附件云云；惟按當事人
    互相表示意思一致者，無論其為明示或默示，契約即為成立
    ，民法第153條第1項定有明文。查原告就合約所未訂定之增
    減項目，雖未能取得被告簽認之書面作為契約之附件，惟依
    前述說明，原告既經被告指示施做追加工程部分，被告亦已
    給付價金，應認雙方有成立契約之合意，系爭工程契約第9
    條約定：「甲方（即被告）認為本工程其中部分有變更之必
    要時，……如有新增項目應由雙方共同議定合理之單價，是
    項目增減工程價款經雙方議定後用書面附入本合約書為附件
    ，視為本合約之一部。」等語（本院卷一第7頁），究其真
    意應屬雙方就追加工程契約議定價格之證明，並非以書面為
    成立要件；又施作工程期間有異動內容而需為追加工程者，
    應為常態事項，被告辯稱：追加工程款達原工程契約總價之
    76%不合常理云云，並無所據。從而，被告前揭抗辯，均不
    足採。
 2、園藝工程部分：
    被告抗辯：原告以訴外人順興園藝有限公司（下稱順興公司
    ）之設計圖為準，承諾以700,000元（材料費外）施作，並
    提出該設計圖附卷為憑（本院卷一第93頁），但為原告所否
    認。經查：依被告提出附卷之順興公司報價單內容，其中品
    名（不含管理費）部分有12項（見本院卷一第90頁），而原
    告園藝工程估價單內容，包含「櫸木塗裝柚木油」及「桁架
    上方膠合白膜玻璃」等共19項（不含管理費）（本院卷一第
    50頁），兩者項目內容明顯不同，又經鑑定人至現場勘查結
    果，關於前述兩項園藝工程內容均有施作（見置於卷外之鑑
    定報告第51/52至52/52頁），故被告與原告就園藝工程成立
    之合約內容不同於順興公司設計圖之範圍，被告執其與順興
    公司間契約價格為辯，自不足採。
(二)、原告是否得請求被告尚未給付之工程款？
 1、按稱承攬者，則謂當事人約定，一方為他方完成一定之工作
    ，他方俟工作完成，給付報酬之契約，民法第490條第1項定
    有明文。經查：兩造於97年2月4日計算以1,693,000元結清
    工程款，其中支付「工程尾款30萬元」一節（本院卷一第10
    2至103頁），為雙方不爭執，足見雙方確因原告完成系爭工
    程而會算尾款等情，另就系爭工程所生爭議，經兩造於訴訟
    中同意由臺北市室內設計裝修商業公會鑑定，經該公會於99
    年10月14日會同兩造並按其所提系爭工程之「索引圖、平面
    圖、剖立面圖、工程估價單」等資料，至施工現場實地勘查
    後（本院卷二第41至43頁），嗣於100年8月26日就系爭工程
    之價值、已完成、未完成及瑕疵修補所需之扣除款部分做成
    鑑定報告書提出到院（本院卷二第56頁），該鑑定報告書就
    原工程契約部分，按設計圖及工程估價單之單價就已完成、
    未完成及瑕疵分別估算合理價額，而非屬原工程契約部分，
    就完成部分逕為合理估價，又原告依系爭合約書完成原契約
    項目之金額為7,125,152元等情，有鑑定報告書內容附卷可
    按（見置於卷外之鑑定報告書第2頁），已達契約總價之89%
    （計算式：0000000÷8000000≒0.89），足見原告確實已施
    作完成系爭工程，被告自應就已施作部分之工程款，扣除瑕
    疵修補費用後，給付承攬報酬，至於被告於97年4月18日雖
    以臺北古亭郵局第1090號存證信函稱：「……貴公司（即原
    告）所施作之工程項目有甚多瑕疵未為修補。………祈貴公
    司於函達三日內協商違約賠償事宜……。」等語（本院卷一
    第59至60頁），其意要求協商違約賠償，系爭工程若有瑕疵
    ，原告未於被告所定期限修補，被告僅可將修補費用扣除，
    是被告辯稱：系爭工程未完成，行使同時履行抗辯拒為給付
    云云，尚不足採。
 2、茲就原告得請求之工程款審酌分述如下：
(1)、經鑑定結果，原告已完成工程價款部分為7,744,730元，惟
    本院審酌前述鑑定報告書中關於：二、泥作工程之B1工程之
    項次6室內地坪貼60*60石英磚（43坪*6200）部分有重複計
    價，3樓工程之項次8主浴室地壁貼30*60石英磚應為14坪，
    鑑定報告誤載為9.5坪；五、木作工程之B1工程之項次9運動
    間木作門片門框（2樘*9500）、辦公室及儲藏室木作門片門
    框（2樘*9500）均應為19,000元，鑑定報告書誤計為18,000
    元，2樓工程之項次5男孩房木作床座（面貼木皮）已施作完
    成，依原契約價格應為28,000元，鑑定報告書誤載為6,000
    元；九、雜項工程之項次3之1樓入口玄關大門w126*240部分
    已施作完成，依原契約價格應為65,000元，鑑定報告書誤載
    為0元，故認定已施作部分為7,599,980元（其細目見附表2
    備註內容所示）。原工程契約總價本應為8,762,000元（其
    細目見附表2原契約部分所示），有系爭工程估價單內容在
    卷可按，惟系爭契約第8條約定總價為800萬元，故原契約價
    額之折減率為91.3%（計算式：8000000÷0000000＝0.913）
    ，同理，本院認定已施作部分折減後為6,939,037元（見附
    表2項次C1）。又因鑑定報告書將追加工程部分之四、水電
    工程部分小計本應為614,750元，誤計為619,250元，本院更
    正金額後總計為4,279,620元（其細目見附表3備註內容所示
    ）。另園藝工程部分為932,200元（其細目見附表3備註內容
    所示）。被告已於97年4月18日以前開臺北古亭郵局第1090
    號存證信函催告原告儘速完成並修補瑕疵（本院卷一第59至
    60頁），惟原告未修補，此部分瑕疵應如鑑定意見書所載，
    扣款210,830元（其細目見附表4備註內容所示）。
(2)、管理費部分：原告主張追加減工程及園藝工程管理費依工程
    費6%計算為270,000元云云。惟查：依被告提出順興公司
    之園藝工程設計圖載有：「口頭上約定NT$700,000、本來發
    包要給專業庭院順興做的」等文字（本院卷一第93頁），並
    審酌原告提出之園藝工程估價單內容（本院卷一第50頁），
    並無管理費之計價項目，故被告抗辯：雙方就園藝工程並未
    約定給付管理費等情，應堪屬實，原告主張給付此部分管理
    費，應屬無據。又追加減工程之項目與原契約項目均為拆
    除泥作工程、鐵鋁工程、水電工程、木工工程等，其性質相
    似，故管理費依原工程合約估價單管理費420,000元（本院
    卷一第9頁）之比例計算，應屬合理，系爭工程追加工程部
    分為4,279,620元（不含園藝工程），依此計算管理費應為2
    24,680元（計算式見附表1項次5）。再原契約施作金額僅
    為6,939,037元，已如前述，其管理費亦應依原工程合約估
    價單管理費42萬元之比例調降計算為364,299元（計算式見
    附表1項次10）。
(3)、代付款部分：原告主張代被告支付水電款26,244元、傢俱款
    400,000元、衛浴工程款278,000元云云。惟查：被告抗辯
    ：水電瓦斯款已以25,000元清償，而原告就此部分未提出單
    據以實其說，故本院認本項應以25,000元計價較妥。傢俱
    款400,000元，為兩造所不爭執。上開二項，共計425,000元
    。衛浴工程款，原告所舉項目為「淋浴龍頭軟管更換為灰
    色抗菌無痕軟管」、「GROHE型號33347龍頭」（本院卷一第
    52頁），惟並未提出單據為憑，且鑑定人已就系爭工程已施
    作部分（含衛浴工程）為完整之鑑定，故該二項應已包含於
    原告已施作之工程款內，不應重複計費（其細目見附表2內
    容所示），從而，原告此部分主張，不應准許。
(4)、綜上，原告得請求之金額包括：施作完成之工程款12,150,8
    57元（見附表1項次B）、管理費364,299元及追加工程管理
    費224,680元、代墊款為425,000元、瑕疵扣款210,830元及
    設計費為580,000元（見不爭執事項(一)），故總工程款扣除
    瑕疵部分為13,534,006元（見附表1項次D）。
(三)、被告抗辯以逾期罰款4,200,00元為抵銷，有無理由？
 1 、依工程契約第7 條約定：「1.施工日數95工作天，不含例
    假日……。2.完工期限：民國96年10月18日。」又第12條第
    2 項約定：「……追加部分修正期限不得計入完工期限內。
    」（本院卷一第6至7頁）是系爭工程契約原應於96年10月18
    日完工，關於追加部分工期應另計，惟契約中並未提及追加
    工程工期之計算方式，而兩造就系爭工程追加部分亦未約定
    工期，為雙方所不爭執，本院審酌本件追加工程已施作完成
    部分，有拆除泥作工程、鐵鋁工程、水電工程、木工工程（
    其細目見附表4內容所示），另追加室外園藝工程之工作內
    容，亦為木地板、木格柵、照明、步道及水池等木工、照明
    及泥作工程（其細目見附表3內容所示），均與原契約工作
    內容相近，且要徑與非要徑工程兼有，故以追加有施作部分
    與系爭契約金額比例定追加工期，應屬合理，又追加工程有
    施作部分，經本院判斷為5,211,820元（見附表3所示），約
    為原契約金額之65%（計算式：0000000÷8000000＝0.65）
    ，追加工期為62工作天（計算式：95×0.65＝61.9，小數部
    分加計1天）。若以工作天計算：96年10月計9天、11月計22
    天、12月計21天，97年1月計10天，應於97年1月15日完工（
    計算式：9＋22＋21＋10＝62）。
 2、次按就逾期日數並未約定應按工作天計算。按諸一般論理及
    經驗法則，該逾期日數自不得解為僅指工作天而言，而應按
    日曆天計算。有臺灣高等法院臺中分院93年營上字第4號民
    事判決內容可資參照，是系爭合約書第11條第1項約定，被
    告如逾期完工，每逾期一天須按工程總價千分之一之逾期罰
    款，自應按日曆天計算。經查：系爭工程原合約部分，被告
    應於96年10月18日完成，另追加工程加計62工作天，本應於
    97年1月15日完工，惟被告逾期未完工，以雙方於97年2月4
    日結算「工程尾款」等情觀之，足徵原告於97年2月4日後即
    未再為施工（修補瑕疵不論），本院認為以該日為計算原告
    完工日期尚屬妥適，按日曆天計算共逾期20天（計算式：16
    （1月）+4（2月）=20），故被告應給付原告逾期違約金為
    243,017元〈計算式：00000000（見附表1項次B）×20÷100
    0＝243017〉，被告於此範圍抵銷為有理由，逾此部分即屬
    無據。
五、綜上所述，原告施作系爭工程總工程款（含設計費）扣除瑕
    疵部分為13,534,006元（見附表1項次D），被告已交付之工
    程款為11,100,000元（見不爭執事項(二)），故原告依承攬關
    係請求被告給付工程款2,434,006元，即有理由。再被告主
    張原告逾期20日，應賠償每日以總工程款千分之一計算之違
    約金243,017元，合於兩造工程合約書第11條約定，亦應予
    准許。準此，原告依兩造間系爭合約書之法律關係，請求被
    告工程款2,434,006元，扣除逾期違約金243,017元，為2,19
    0,989元及自起訴狀繕本送達翌日即97年6月14日起至清償日
    止，按年息5%計算利息，為有理由，應予准許。逾此部分，
    為無理由，應予駁回。
六、兩造均陳明願供擔保，聲請宣告假執行或免為假執行，經核
    原告勝訴部分，合於法律規定，爰分別酌定相當之擔保金額
    宣告之；原告其餘假執行之聲請，因訴之駁回而失所依據，
    不予准許。
七、本件為判決之基礎已臻明確，兩造其餘之陳述及所提其他證
    據，經本院斟酌後，認為均於判決之結果無影響，亦與本件
    之爭點無涉，自無庸逐一論述，併此敘明。
八、訴訟費用負擔之依據：民事訴訟法第79條、第85條第1項前
    段。
中    華    民    國   100    年    12    月    30    日
                  民事第五庭    法  官  鄧德倩
以上正本係照原本作成。
如對本判決上訴，須於判決送達後20日內向本院提出上訴狀。如
委任律師提起上訴者，應一併繳納上訴審裁判費。
中    華    民    國   101    年    1     月     9    日
                                書記官  李彥勳